【裁判字號】    98,訴,570
【裁判日期】    990224
【裁判案由】    拆屋還地等
【裁判全文】
臺灣臺北地方法院民事判決               98年度訴字第570號
原      告  甲○○
訴訟代理人  陳適庸律師
複  代理人  丙○○
被      告  乙○○
訴訟代理人  謝新平律師
上列當事人間請求拆屋還地等事件，本院於民國99年2月3日言詞
辯論終結，判決如下：
    主  文
被告應將坐落臺北市○○區○○段一小段六四八地號土地上如附
圖斜線部所示，面積四點九平方公尺之建物拆除，並將上開土地
交還原告及其他共有人。
被告應給付原告新台幣陸拾萬元及自民國九十八年三月七日起至
清償日止按年息百分之五計算之利息。
被告應自民國九十八年一月八日起至返還前開土地之日止，按日
給付原告新臺幣肆拾柒元。
原告其餘之訴駁回。
訴訟費用由被告負擔。
本判決第一項於原告以新台幣伍拾壹萬捌仟元供擔保後，得假執
行。但被告如以新台幣壹佰伍拾伍萬仟佰元預供擔保，得免
為假執行。
本判決第二項於原告以新台幣貳拾萬元供擔保後，得假執行，但
被告如以新台幣陸拾萬元預供擔保，得免為假執行。
原告其餘假執行之聲請駁回。
    事實及理由
一、按訴狀送達後，原告不得將原訴變更或追加他訴，但請求之
    基礎事實同一者，不在此限，民事訴訟法第255條第1項第2
    款定有明文。本件原告起訴時訴之聲明第3項原主張：「被
    告樺島泰貴即宏福小吃店（已撤回）應自98年1月8日起至搬
    遷之日止按日給付原告新臺幣（下同）147元。」嗣於民國
    98 年12月16日具狀變更聲明為：「被告乙○○應自98年1月
    8日起至搬遷之日止按日給付原告147元。」核原告變更訴之
    聲明，其請求之基礎事實均為同一占用土地之事實，與上開
    法條意旨相符，應予准許。
二、原告主張：坐落臺北市○○區○○段一小段648地號土地（
    下稱系爭土地）為原告及訴外人丁○○、廖芳儀所共有，被
    告所有之門牌號碼臺北市○○○路○段101巷10-2號房屋（下
    稱系爭房屋）占用系爭土地如附圖斜線部分所示位置（面積
    4.9平方公尺），並與原告間存有租賃關係，租金為每月1萬
    元。惟因被告自82年9月起即未再繳納租金，共積欠原告租
    金逾5年（即60個月），原告遂發函被告請求給付租金，詎
    被告藉詞推諉拒絕給付。原告遂於98年1月6日以存證信函向
    被告為終止系爭租約之意思表示，經被告於98年1月7日收受
    ，依民法第455條第1項規定，被告應將系爭土地遷空交還原
    告，並給付積欠之租金60萬元，。系爭租約終止後，被告已
    無使用系爭土地之權源，原告亦得依民法第767條、第821條
    規定，請求被告將上開土地上之建物拆除，返還無權占用之
    土地。復以被告等無權占有系爭土地，其無法律上之原因而
    受有相當於租金之利益，致原告受有損害，原告自得依不當
    得利之法則，請求被告按日給付原告147元等語。並聲明：
    (一)被告應將坐落系爭土地上建物拆除，並將土地交還原告及
    其他所有權人。(二)被告應給付原告60萬元及自起訴狀繕本送
    達翌日起至清償日止按年息5%計算之利息。(三)被告應自98年
    1 月8日起至搬遷之日止按日給付原告147元。(四)原告願供擔
    保，請准予宣告假執行。
三、被告則以：兩造間之租賃關係存在於系爭土地及647、634地
    號等3筆土地，每月租金1萬元，後因原告使用被告之電力，
    租金減為5仟元，且被告使用上開3筆土地之面積分別為634
    地號23平方公尺、647地號8平方公尺及系爭土地5平方公尺
    ，共計36平方公尺，而634、647地號土地已由地主收回使用
    ，因而被告僅向原告承租系爭面積5平方公尺之土地。今原
    告通知被告應付系爭土地5年之租金，每月1萬元，5年計60
    萬元，實有違誤，應係每月695元（5,000元÷36㎡×5㎡＝
    695），二年共計16,680元（695×12月×2年），5年共應給
    付原告196,680元（5,000×12月×3年+16,680＝196,680 ）
    ，扣除代繳電費21,125元，應付租金175,555元。被告並將
    此一數額之租金寄交原告收受，故未積欠租金，雙方之租約
    並未終止，是以原告並無權收回系爭土地，況原告現已非所
    有權人，不得訴請被告拆屋還地等語，資為抗辯，並聲明：
    (一)原告之訴駁回。(二)如受不利判決，被告願供擔保請准予免
    為假執行。
四、兩造不爭執事項：
  (一)系爭土地為原告及訴外人丁○○、廖芳儀所共有。
  (二)被告於81年3月16日向訴外人朱乾隆購買系爭房屋，茲因系
    爭房屋占用系爭土地，原告於86年間起訴請求被告拆屋還地
    ，惟經臺灣高等法院於88年3月28日以87年度上字第721號民
    事判決認定兩造就系爭土地有不定期租賃關係存在，並認定
    被告自82年9月起即未再繳納租金。
  (三)原告委請律師於97年12月1日發函予被告，限期7日內給函到
    5年前之租金60萬元。被告嗣於97年12月19日函請原告至系
    爭房屋所在地收取租金，惟表示634、647地號土地已經共有
    人陳盛敏收回。
  (四)原告嗣發函指定將於98年1月5日前來收取租金，惟被告屆期
    未為租金之給付，原告乃於98年1月6日發函終止其與被告之
    不定期租賃關係。
五、本件之爭點為：
  (一)原告以被告遲延給付租金為由，終止兩造間之租賃關係，請
    求被告給付租金60萬元，並依民法第455條、第767、821 條
    規定，請求被告拆屋還地有無理由？
  (二)原告請求被告自98年1月8日起按日給付相當於租金之不當得
    利有無理由，其數額應為多少？
六、得心證之理由
  (一)原告以被告遲延給付租金為由，終止兩造間之租賃關係，請
    求被告給付租金60萬元，並依民法第455條、第767、821 條
    規定，請求被告拆屋還地有無理由？
  1.查，原告曾於86年間就系爭土地對被告提起拆屋還地之訴，
    被告並於該案抗辯其係以每月1萬元之代價向原告承租系爭
    土地，該案上訴後經臺灣高等法院作成87年上字第721號判
    決認定，原告原與訴外人朱乾隆就系爭土地有租賃關係存在
    ，每月租金1萬元，繳至81年3月。嗣被告於81年3月間向朱
    乾隆買受系爭房屋後，即由被告自81年4月起按月繳納1萬元
    予原告至81年12月，即兩造就系爭土地有不定期租賃關係存
    在，被告並自82年1月起按月繳納5000元與原告至82年8月止
    ，82年9月起未再繳納等情，有上開判決書乙份在卷可稽（
    參本院卷第14頁背面），並經本院調取上開卷宗核閱屬實，
    則關於兩造間就系爭土地有租賃關係存在且每月租金為1萬
    元乙節，即有既判力。準此，被告於本件訴訟方抗辯伊係向
    原告承租系爭土地及647、634地號土地，每個月租金1萬元
    ，系爭土地之租金按其占3筆土地之面積比例計算僅有695元
    云云，自無可取。
  2.次按承租人租金支付有遲延者，出租人得定相當期限，催告
    承租人支付租金，如承租人於其期限內不為支付，出租人得
    終止契約。租賃物為房屋者，遲付租金之總額，非達二個月
    之租額，不得依前項之規定，終止契約。其租金約定於每期
    開始時支付者，並應於遲延給付逾二個月時，始得終止契約
    。民法第440條第1、2項定有明文。原告主張被告自82年9月
    起即未繳納租金，積欠原告租金逾5年，經原告於97年12月1
    日發函催告被告於7日內給付函到5年前之租金60萬元。被告
    乃於97年12月19日函請原告至系爭房屋所在地收取租金，嗣
    經原告發函指定將於98年1月5日至被告處所收取租金，惟被
    告屆期未為租金之給付，原告乃於98年1月6日發函終止其與
    被告之不定期租賃關係，被告已於同年月7日收受終止租約
    之存證信函等情，有各該存證信函及掛號郵件回執在卷可證
    （見本院卷第16-21頁），均可信實，則依前開規定，原告
    顯已於98年1月7日合法終止兩造間就系爭土地之租賃契約，
    自該租約終止後，被告即無繼續使用系爭土地之合法權源。
    至被告雖抗辯其於98年1月間已將積欠之5年租金以匯票連同
    存證信函郵寄與原告，並無積欠租金之情事云云，然觀諸被
    告所提出之存證信函係由訴外人陳晉卿之名義給付租金與原
    告，而訴外人陳晉卿與原告就系爭土地並無租賃關係存在，
    自難執此認定被告有於原告催告之期限內清償租金，且系爭
    存證信函及匯票所計算之租金，亦僅以系爭土地面積占前述
    3筆土地之面積所計算共196,680元，與系爭被告積欠之5年
    （即60期）之租金60萬元亦不相符，益難認被告有清償兩造
    系爭租賃關係所積欠之租金，是被告上開抗辯，並無理由，
    應認系爭租約業經原告於98年1月7日合法終止。
  3.復按「承租人於租賃關係終止後，應返還租賃物；租賃物有
    生產力者，並應保持其生產狀態，返還出租人。」、「所有
    人對於無權佔有或侵奪其所有物者，得請求返還之。對於妨
    害其所有權者，得請求除去之」，民法第455條、第767條分
    別定有明文。兩造就系爭土地之租賃關係既經原告於98年1
    月7日終止，原告自98年1月8日起即無繼續使用系爭土地之
    合法權源，原告自得依前開法條規定，請求被告系爭房屋拆
    除及返還該屋所占用之土地，並給付欠繳之租金60萬元。被
    告雖抗辯：原告現已非所有權人，不得訴請伊拆屋還地云云
    。然按「訴訟繫屬中為訴訟標的之法律關係，雖移轉於第三
    人，於訴訟無影響。」，民事訴訟法第254條第1項前段定有
    明文。經查，原告提起本件訴訟時，確為系爭648地號土地
    所有權人，有其提出之土地登記謄本附卷可考（見本院卷第
    6-8頁），揆諸前開說明，縱原告於訴訟繫屬中將所有權移
    轉於第三人，於訴訟亦無影響，是被告上開抗辯，亦不足採
    。
  (二)原告請求被告自98年1月8日起按日給付付相當於租金之不當
    得利有無理由，其數額應為多少？
  1.按無法律上之原因而受利益，致他人受損害者，應返還其利
    益，依其利益之性質不能返還者，應償還其價額，民法第17
    9條、第181條但書分別定有明文，而無權佔有他人土地，可
    能獲得相當於租金之利益為社會通常之觀念（最高法院61年
    台上字第1695號判例參照）。經查：被告無權占有如附圖斜
    線所示、面積4.9平方公尺之系爭土地，其因此受有使用該
    土地之利益，致原告受有損害，該等利益依性質不能返還，
    原告自得請求被告償還相當於租金之價額；又按城市地方土
    地之租金以不超過其申報地價年息10％為限，為土地法第10
    5條、第97條第1項所明定。而土地法施行法第25條規定，土
    地法第97條第1項所謂土地價額依法定地價，土地法第148條
    規定，土地所有權人依本法所申報之地價，為法定地價，則
    土地法第97條第1項所謂土地申報價額即指該土地之申報地
    價而言。再以舉辦規定地價或重新規定地價時，土地所有權
    人未於公告期間申報地價者，以公告地價80％為其申報地價
    ，平均地權條例第16條亦規定甚明。另基地租金之數額，除
    以基地申報地價為基礎外，尚須斟酌基地之位置，工商業繁
    榮之程度，承租人利用基地之經濟價值及所受利益等項，並
    與鄰地租金相比較，以為決定（最高法院68年臺上字第3071
    號判例參照）。
  2.本件系爭土地屬於城市地方，有土地法等前開規定之適用，
    經查，系爭土地位處臺北市大安區○○○○○路與敦化南路
    交叉口，近忠孝敦化捷運站，位於臺北市中心，亦為繁榮之
    住商混合區，附近有太平洋崇光百貨商圈、大型餐飲店、銀
    行，且交通流量大，交通可謂便捷，且被告占用系爭土地亦
    係供他人經營海產店之用，有本院98年5月21日勘驗測量筆
    錄在卷可稽（見本院卷第92頁），本院審酌系爭土地之使用
    現況，及所在地點附近之商業繁榮程度、交通便利程度等情
    形，認原告主張以系爭土地當年度申報地價之年息5%計算相
    當於租金利益之不當得利，應屬適當。被告占用系爭土地之
    面積為4.9公尺，系爭土地96年度之申報地價均為每平方公
    尺87,200元，而原告就系爭土地之權利範圍為五分之四，有
    土地登記謄本在卷可參，依此計算，被告應按日給付原告之
    不當得利數額為47元。【計算式：87,200×4.9×5%÷365×
    4/5＝47，元以下四捨五入】是原告依民法第179條規定，請
    求被告自98年1月8日起至返還系爭土地之日止，按月給付其
    前開數額之範圍內為有理由，應予准許。
七、綜上所述，被告所有之系爭房屋坐落於系爭土地上，自98年
    1月8日起無合法占用權源，原告依民法第455條、767條規定
    ，請求被告將系爭房屋拆除，並將占用土地返還予原告，及
    依租賃關係請求被告清償租金60萬元及自起訴繕本送達翌日
    即98年3月7日起至清償日止，按年息5％計算之利息，均有
    理由。其另依民法第179條、第181條但書規定，請求被告自
    98 年1月8日起至返還占用土地之日止，按日給付原告47元
    部分，亦屬有據，應予准許，逾此部分之請求則屬無據，應
    予駁回。
八、兩造陳明願供擔保聲請宣告假執行及免為假執行，經核原告
    勝訴部分均無不合，爰分別酌定相當之擔保金額予以准許之
    。至於原告敗訴部分，其假執行之聲請因訴之駁回而失所附
    麗，不應准許。
九、本案事證已臻明確，兩造其餘主張及舉證，核與判決結果無
    影響，爰不再一一論列，附此敘明。
十、訴訟費用負擔之依據：民事訴訟法第79條。
中    華    民    國    99    年    2    月    24     日
               民事第五庭    審判長法  官  薛中興
                                   法  官  洪純莉
                                   法  官  莊書雯
以上正本係照原本作成
如對本判決上訴，須於判決送達後20日內向本院提出上訴狀
中    華    民    國    99    年    2    月    24    日
                                   書記官  謝梅琴

司法院資訊處製作；財團法人民間司法改革基金會備份。
